---
title: "Trabajo_final_Rosello"
author: "Ignacia Rosello"
date: "2026-06-19"
output: html_document
---

```{r setup, include=FALSE}
knitr::opts_chunk$set(
	echo = TRUE,
	message = FALSE,
	warning = FALSE
)
```

## El estudio

# Diversidad de ectomicorrizas mediada por el muérdago _Desmaria mutabilis_ en un bosque de _Nothofagus_ de alta montaña

Se trabajará con una matriz de datos simulada, buscando representar los datos que serían obtenidos a partir del siguiente diseño experimental:

# Pregunta de investigación

**¿Modifica la presencia del muérdago _Desmaria mutabilis_ en bosques de _Nothofagus pumilio_ de alta montaña la composición y la diversidad de las comunidades de hongos ectomicorrícicos en la rizósfera de _N. pumilio_?**

El sitio de estudio es el bosque de _Nothofagus_ de alta montaña en el Parque Nacional Nahuelbuta, ubicado en la zona más elevada de la cordillera de Nahuelbuta, en la Provincia de Malleco, región de la Araucanía, Chile (37°78’S 72°36’W). Se identificaron 20 individuos de _Nothofagus pumilio_ (familia Nothofagaceae) que presentaran infección por _Desmaria mutabilis_, un muérdago hemiparásito de la familia Loranthaceae, y 20 individuos con ausencia de infección, cumpliendo con criterios de distancia suficiente para garantizar independencia y evitar la pseudorreplicación espacial. Para cada individuo de _N. pumilio_ se colectó una muestra de rizósfera, sumando un total de 20 muestras de rizósfera provenientes de individuos hospederos (infectados por _D. mutabilis_) y 20 muestras provenientes de individuos no infectados.

Se extrajo ADN de las muestras de rizósfera para ser secuenciadas por _metabarcoding_ de la región ITS2 para determinar y comparar la composición taxonómica de las comunidades de hongos ectomicorrícicos (HECM) en la rizósfera de individuos de _N. pumilio_ en presencia y en ausencia de infección por el muérdago _D. mutabilis_. Los datos obtenidos fueron procesados y se obtuvo una tabla de abundancia por especie según presencia o ausencia de _D. mutabilis_. Por tanto, el presente estudio tiene como hipótesis y objetivos:

# Hipótesis

**Dado que los muérdagos producen hojarasca rica en nutrientes, la presencia del muérdago _Desmaria mutabilis_ en bosques de _Nothofagus pumilio_ de alta montaña modifica la composición y la diversidad de las comunidades de hongos ectomicorrícicos en la rizósfera de _N. pumilio_. Por tanto, los sitios con presencia de D. mutabilis presentarán una composición diferente y una mayor diversidad de hongos ectomicorrícicos en comparación con los sitios sin muérdago.**


# Objetivo general

**Determinar el efecto de la presencia del muérdago _Desmaria mutabilis_ sobre la composición y la diversidad de las comunidades de hongos ectomicorrícicos en la rizósfera de _Nothofagus pumilio_ en bosques de _N. pumilio_ de alta montaña.**


# Objetivos específicos

**1.	Caracterizar las comunidades de hongos ectomicorrícicos en la rizósfera de _Nothofagus pumilio_ en individuos infectados y no infectados por _D. mutabilis_.**

**2.	Evaluar las diferencias en la composición y la diversidad de las comunidades de hongos ectomicorrícicos entre individuos infectados y no infectados por _D. mutabilis_.**


# Variables

**Variable independiente:** Presencia del muérdago _Desmaria mutabilis_ (presencia/ausencia de _D. mutabilis_)
**Variable dependiente:** Riqueza y abundancia de especies de hongos ectomicorrícicos.


#-------------------------------------------------------------------------------

## OE1.	Caracterizar las comunidades de hongos ectomicorrícicos en la rizósfera de _Nothofagus pumilio_ para individuos infectados y no infectados por _D. mutabilis_

# 1. Generación de datos simulados

La matriz de abundancia de hongos ectomicorrícicos pseudorrealista (realista pero manejable en magnitud) simulando las tablas de abundancia obtenidas a partir del procesamiento de los datos obtenidos en la secuenciación fue generada mediante código R desarrollado con asistencia de un modelo de lenguaje de inteligencia artificial (Perplexity AI, Junio 2026). El código fue diseñado específicamente para replicar características pseudorrealistas de riqueza, abundancia y evenness basadas en datos de metabarcoding ITS2 de rizósfera en bosques de Nothofagus, siguiendo el _workflow_ descrito por Saona et al. (2025).

```{r Generación de la matriz de datos}
set.seed(42)

# Parámetros
n_samples <- 40
n_sp <- 35  # número de ASVs/especies HECM

sp_names <- paste0("sp", sprintf("%02d", 1:n_sp))

# Grupos: 20 con presencia, 20 con ausencia de D. mutabilis
presencia_vec <- c(rep("presencia", 20), rep("ausencia", 20))

# Parámetros de abundancia por grupo
# Con muérdago: más riqueza, mayor abundancia, distribución más equitativa
# Sin muérdago: menos riqueza, dominancia por pocas especies (menor evenness)

generate_sample <- function(group, n_sp) {
  if (group == "presencia") {
    # Alta riqueza: ~22-30 especies presentes por muestra
    n_present <- sample(22:30, 1)
    present_sp <- sample(1:n_sp, n_present)
    # Distribución log-normal moderada (más evenness)
    counts <- rep(0, n_sp)
    counts[present_sp] <- round(rlnorm(n_present, meanlog = 2.5, sdlog = 1.2))
  } else {
    # Baja riqueza: ~8-16 especies presentes
    n_present <- sample(8:16, 1)
    present_sp <- sample(1:n_sp, n_present)
    # Mayor dominancia: pocos taxa con muchas lecturas, resto muy bajo
    counts <- rep(0, n_sp)
    raw <- round(rlnorm(n_present, meanlog = 2.0, sdlog = 1.5))
    # Amplifica dominantes
    dominants <- order(raw, decreasing = TRUE)[1:3]
    raw[dominants] <- raw[dominants] * sample(2:3, 3, replace = TRUE)
    counts[present_sp] <- raw
  }
  return(counts)
}

# --- Construir matriz ---
abundance_matrix <- t(sapply(presencia_vec, generate_sample, n_sp = n_sp))
colnames(abundance_matrix) <- sp_names

# Armar data frame final
df_wide <- data.frame(
  D_mutabilis = presencia_vec,
  abundance_matrix,
  check.names = FALSE,
  row.names = NULL   # ← elimina los rownames automáticos

)

# Vista previa
head(df_wide[, 1:8])
dim(df_wide)

# --- Verificación rápida de Shannon ---
library(vegan)

H <- diversity(abundance_matrix, index = "shannon")
df_check <- data.frame(D_mutabilis = presencia_vec, Shannon = H)

tapply(df_check$Shannon, df_check$D_mutabilis, mean)
# Debería mostrar H más alto en "presencia" que en "ausencia"

# Exportar en formato .csv (remover # si se desea exportar)
#write.csv(df_wide, "fake_hhecm_data.csv", row.names = FALSE)
```

## 2.	Evaluar las diferencias en la diversidad de las comunidades de hongos ectomicorrícicos entre individuos infectados y no infectados por _D. mutabilis_

# 2. Análisis exploratorio de los datos

Tras responder al OE1 al haber generado la matriz de datos simulados se comienza con la exploración de los datos. A continuación, se ejecitan algunas funciones básicas y plots exploratorios pertinentes para conocer la estructura y obtener una aproximación a su distribución.

```{r Exploración de la estructura y contenido de los datos}
#Estructura y contenido de los datos

datah <- df_wide #Solo para hacer el data.frame más rápido y amigable de llamar

attach(datah)
str(datah)
head(datah)
dim(datah)
summary(datah)

```

Entonces, para explorar los valores numéricos:

```{r Ajustes necesarios para explorar numéricamente los datos}
datan <- datah[, -1]

#Para confirmar:
dim(datan)
sapply(datan, is.numeric)

#Distribución por condición (presencia/ausencia de D. mutabilis)
table(datah$D_mutabilis)

sum(datan)
colSums(datan)
rowSums(datan)
summary(datan)

# Abundancia total
tot_abundance <- colSums(datan)
summary(tot_abundance)

# Riqueza
richness <- rowSums(datan > 0)
print("Species richness summary:")
summary(richness)
```
Ahora, para explorar visualmente mediante representaciones gráficas:

```{r Exploración visual de los datos}
#Distribución total de los datos

library(ggplot2)
library(dplyr)

par(mar=c(8,4,2,1))
barplot(colSums(datan), las=2, col="lightblue",
        main="Abundancia total por especie",
        ylab="Abundancia total",
        xlab= "Especies")

# Abundancia total por muestra
df_wide <- df_wide %>%
  mutate(total = rowSums(across(starts_with("sp"))))

# Boxplot abundancia total por muestra
ggplot(df_wide, aes(x = D_mutabilis, y = total, fill = D_mutabilis)) +
  geom_boxplot() +
  labs(
    title = expression("Abundancia total por presencia y ausencia de " * italic("D. mutabilis")),
    x = expression(italic("D. mutabilis")),
    y = "Abundancia total",
    fill = expression(italic("D. mutabilis"))
  )
```

Luego de una primera aproximación a los datos, comenzamos realmente con la comparación según nuestra variable de interés (presencia/ausencia de _D. mutabilis_).

# 3. Comparación de la composición de las comunidades 

```{r Comparación de la diversidad de las comunidades en presencia y ausencia de D. mutabilis}
#Examinar composición promedio de las comunidades mediante un stacked barplot
library(ggplot2)
library(dplyr)
library(tidyr)

hecm_with_groups <- df_wide %>%
  dplyr::select(D_mutabilis, starts_with("sp"))

species_cols <- names(hecm_with_groups)[names(hecm_with_groups) != "D_mutabilis"]

group_composition <- hecm_with_groups %>%
  group_by(D_mutabilis) %>%
  summarise(across(all_of(species_cols), sum), .groups = "drop") %>%
  pivot_longer(cols = -D_mutabilis, names_to = "Species", values_to = "Abundance")

Stacked_bar <- ggplot(group_composition, aes(x = D_mutabilis, y = Abundance, fill = Species)) +
  geom_bar(stat = "identity", position = "fill") +
  labs(
    title = expression("Composicion de las comunidades de HECM por presencia y ausencia de " * italic("D. mutabilis")),
    x = expression(italic("D. mutabilis")),
    y = "Proporcion de la abundancia total",
    fill = "Especie"
  ) +
  theme_minimal() +
  theme(
    legend.position = "right"
  )

print(Stacked_bar)

ggsave(
  filename = "stacked_bar_hecm.png",
  plot = Stacked_bar,
  width = 10,
  height = 6,
  dpi = 300
)
```

Los datos aparentan presentar una distribución con bastantes 0s y, por consiguiente, especies raras. Entonces, dado que nos interesa comparar el efecto de la presencia de _D. mutabilis_ sobre las comunidades de HECM, un análisis de tipo GLM mediante el paquete **mvabund** resulta apropiado. A continuación, cumplimos los requisitos para este análisis evaluando los supuestos necesarios.

# 4. Evaluación de supuestos y distribución

```{r Carga de algunos paquetes posiblemente necesarios}
library(vegan)      
library(mvabund)    
library(ggplot2)    
library(dplyr)      
library(tidyr)      
library(corrplot)   
```

```{r Preparación de los datos para evaluación de supuestos y distribución}
#PREPARACIÓN DE LOS DATOS

# Convertir a factor
df_wide$D_mutabilis <- as.factor(df_wide$D_mutabilis)

# Extraer solo las columnas de especies (sp01 a sp35)
hecm_species <- df_wide[, grep("^sp", names(df_wide))]

# Filtrar especies con abundancia total > 0 (eliminar ASVs con 0 reads en todas las muestras)
hecm_species <- hecm_species[, colSums(hecm_species) > 0]

# Convertir a objeto mvabund para manyglm
library(mvabund)
hecm_mv <- mvabund(hecm_species)

cat("Numero de especies filtradas:", ncol(hecm_species), "\n")
cat("Numero de muestras:", nrow(hecm_species), "\n")

#RELACIÓN MEDIA-VARIANZA PARA EVALUAR SI EXISTE SOBREDISPERSIÓN

species_means <- colMeans(hecm_species)
species_vars <- apply(hecm_species, 2, var)

plot(species_means, species_vars, 
     pch = 16, col = "steelblue",
     xlab = "Mean Abundance", 
     ylab = "Variance",
     main = "Mean-Variance Relationship HECM")
abline(a = 0, b = 1, col = "red", lty = 2)  
text(max(species_means)*0.7, max(species_vars)*0.9, 
     "If points are above the line,\nvariance > mean (overdispersion)", 
     cex = 0.8)

# EVALUACIÓN DE TIPO DE DISTRIBUCIÓN: POISSON VS BINOMIAL NEGATIVA

# Modelo con distribución de Poisson
mod_poisson <- manyglm(hecm_mv ~ D_mutabilis, family = "poisson")

# Modelo con distribución Binomial Negativa
mod_negbin <- manyglm(hecm_mv ~ D_mutabilis, family = "negative.binomial")

# Plot de residuales para distribución de Poisson
par(mfrow = c(2, 2))
distr_pois <- plot(mod_poisson, which = 1:2)

# Plot de residuales para distribución Binomial Negativa
par(mfrow = c(2, 2))
distr_nb <- plot(mod_negbin, which = 1:2)

par(mfrow = c(1, 1))
```

De acuerdo con los resultados del análisis de la relación media-varianza y las pruebas de tipos de distribución, los datos presentan sobredispersión y una distribución de tipo bionomial negativa. Considerando esta información, podemos continuar con la construcción del modelo final. Dado que nuestra variable de interés es solo la presencia/ausencia de _D. mutabilis_, solo se incorporará como predictor la presencia/asuencia de _D. mutabilis_.

# 5. Construcción del modelo final

```{r Construcción del modelo final}
# MODELO FINAL

mv_model <- manyglm(hecm_mv ~ D_mutabilis,
                    data = df_wide,
                    family = "negative.binomial")

# ANOVA con tests ajustados y bootstrapping
cat("\n=== ANOVA (manyglm) ===\n")
anova_result <- anova(mv_model, p.uni = "adjusted", nBoot = 999, test = "LR")
print(anova_result)

cat("\n=== COEFICIENTES DEL MODELO ===\n")
print(mv_model)
summary(mv_model)
```

La presencia de _D. mutabilis_ tiene un efecto significativo sobre la composición de las comunidades de HECM, tanto a nivel global del modelo (test de razón de verosimilitud, Dev = 80.16, p = 0.017) como a nivel del coeficiente asociado al predictor (test de Wald, estadístico = 10.17, p = 0.005), lo que confirma la robustez del resultado. Ahora evaluamos cómo este efecto se expresa sobre la diversidad.


# 6. Representación gráfica de los datos para visualizar lo que se ha probado estadísticamente utilizando una herramienta visual multivariada

Ahora, para garantizar la robustez de nuestra apreciación de los resultados, graficamos usando una herramienta visual multivariada.

```{r Graficar los resultados utilizando una herramienta visual multivariada}
library(vegan)
library(ggplot2)
library(dplyr)

# Crear matriz de abundancia: especies
# Columnas de especies: sp01-sp35 (grep("^sp", names(df_wide)))
ecm_species <- df_wide[, grep("^sp", names(df_wide))]

# Crear matriz ambiental: presencia/asuencia de D_mutabilis
env_data <- data.frame(
  D_mutabilis = df_wide$D_mutabilis
)

# Convertir a factor
env_data$D_mutabilis <- as.factor(env_data$D_mutabilis)

# Distancia Bray-Curtis (appropriada para datos de abundancia)
ecm.dist <- vegdist(ecm_species, method = "bray")

# NMDS con metaMDS (auto-rarefaction y múltiples intentos)
ecm.mds <- metaMDS(ecm.dist, distance = "bray", trymax = 100)

# Ver resultado
print(ecm.mds)

# Extraer scores de NMDS
ecm.scores <- as.data.frame(scores(ecm.mds))
ecm.scores$site <- rownames(ecm.scores)
ecm.scores$D_mutabilis <- env_data$D_mutabilis

# Ver scores
print(head(ecm.scores))

# Convex hull para "ausencia"
grp.ausencia <- ecm.scores[ecm.scores$D_mutabilis == "ausencia", ][
  chull(ecm.scores[ecm.scores$D_mutabilis == "ausencia", c("NMDS1", "NMDS2")]), ]

# Convex hull para "presencia"
grp.presencia <- ecm.scores[ecm.scores$D_mutabilis == "presencia", ][
  chull(ecm.scores[ecm.scores$D_mutabilis == "presencia", c("NMDS1", "NMDS2")]), ]

# Combine hulls
hull.groups <- rbind(grp.ausencia, grp.presencia)

# Plot: NMDS según presencia/ausencia de D. mutabilis
p_nmds <- ggplot() +
  # Polygon (convex hull)
  geom_polygon(data = hull.groups,
               aes(x = NMDS1, y = NMDS2, fill = D_mutabilis, group = D_mutabilis),
               alpha = 0.30) +
  # Points
  geom_point(data = ecm.scores,
             aes(x = NMDS1, y = NMDS2, shape = D_mutabilis, colour = D_mutabilis),
             size = 4) +
  # Coordenadas iguales
  coord_equal() +
  # Theme
  theme_bw() +
  labs(
    x = "nMDS 1", 
    y = "nMDS 2",
    title = expression("Composicion de especies por " * italic("D. mutabilis")),
    colour = expression(italic("D. mutabilis")),
    shape = expression(italic("D. mutabilis")),
    fill = expression(italic("D. mutabilis"))
  ) +
  # Color manual
  scale_colour_manual(values = c("ausencia" = "#E74C3C", "presencia" = "#2E9BDF")) +
  scale_fill_manual(values = c("ausencia" = "#E74C3C", "presencia" = "#2E9BDF")) +
  scale_shape_manual(values = c("ausencia" = 16, "presencia" = 17)) +
  # Theme detallado
  theme(
    axis.text.x = element_text(size = 16),
    axis.text.y = element_text(size = 16),
    axis.ticks = element_blank(),
    axis.title.x = element_text(size = 18),
    axis.title.y = element_text(size = 18),
    panel.background = element_blank(),
    panel.grid.major = element_blank(),
    panel.grid.minor = element_blank(),
    plot.background = element_blank(),
    legend.title = element_blank(),
    legend.text = element_text(size = 16),
    legend.position = "top"
  )

print(p_nmds)

# Exportar
ggsave("nmds_by_muerdago.png", p_nmds, width = 10, height = 8, dpi = 300)
print("Plot exportado como 'nmds_by_muerdago.png'")

#  Valor de estrés
print(paste0("Stress: ", ecm.mds$stress))
```

Es importante considerar que la bondad de ajuste de la representación gráfica mediante NMDS (estrés), es pobre (~0.263), por lo que, si bien, tenemos el respaldo estadístico suficiente para interpretar nuestros resultados, esta figura en particular, debe interpretarse con cautela.

# 7. Cálculo de métricas de diversidad alfa

```{r Cálculo de métricas de diversidad alfa}
library(vegan)
library(dplyr)
library(tidyr)
library(ggplot2)

# 1. CALCULAR MÉTRICAS DE DIVERSIDAD ALFA 

# Matriz de abundancia: df_wide (solo columnas de especies sp01-sp35)
ecm_species <- df_wide[, grep("^sp", names(df_wide))]

# Cálculo de métricas de diversidad alfa
alpha <- data.frame(
  D_mutabilis = df_wide$D_mutabilis,  # Variable (presencia/ausencia de D. mutabilis)
  richness  = specnumber(ecm_species),  # Riqueza (S)(n especies con count > 0) 
  shannon   = diversity(ecm_species, index = "shannon"),  # Shannon (H')
  evenness  = diversity(ecm_species, index = "shannon") / log(specnumber(ecm_species))  # Pielou (J')
)

print("=== DIVERSIDAD ALFA POR MUESTRA ===")
print(alpha)

# 2. RESUMIR

alpha_summary <- alpha %>%
  group_by(D_mutabilis) %>%  # Variable (presencia/ausencia de D. mutabilis)
  summarise(
    mean_S  = mean(richness),  sd_S  = sd(richness),
    mean_H  = mean(shannon),   sd_H  = sd(shannon),
    mean_J  = mean(evenness),  sd_J  = sd(evenness),
    n = n(),
    .groups = "drop"
  )

print(alpha_summary)

```


# 8. Construcción de modelos GLM y evaluación de supuestos sobre los residuales para métricas de diversidad alfa

Para comparar de manera estadísticamente válida las métricas de diversidad alfa entre las muestras con y sin presencia de _D. mutabilis_, se ajustan modelos GLM específicos para cada métrica. La distribución de errores se selecciona en función de la naturaleza de cada variable (conteos para riqueza, valores continuos para Shannon, proporciones para evenness) y se compara mediante AIC cuando existe más de una distribución candidata. Una vez construido cada modelo, los supuestos (distribución de los residuales, dispersión, presencia de outliers) se evalúan sobre los residuales simulados del modelo mediante el paquete **DHARMa**.


```{r GLMs para la comparación de métricas de diversidad alfa}
# GLMs para Riqueza, Shannon y Evenness

library(MASS)      # glm.nb
library(DHARMa)
library(glmmTMB)   # para evenness (beta), compatible con DHARMa

# Riqueza (S) 
# Al tratarse de datos de conteo, probamos y comparamos modelos con dos posibles distribuciones (Poisson o Bionmial negativa)
glm_S_pois <- glm(richness ~ D_mutabilis, data = alpha, family = poisson)
glm_S_nb   <- glm.nb(richness ~ D_mutabilis, data = alpha)

AIC(glm_S_pois, glm_S_nb)

# Validación del modelo con menor AIC: glm_S_pois
sim_S <- simulateResiduals(glm_S_pois, plot = TRUE)
testDispersion(sim_S)       
testZeroInflation(sim_S)
testUniformity(sim_S)

summary(glm_S_pois)  

# Shannon (H) 
#Los valores de H son datos continuos y positivos, por lo que su distribución podría en teoría ser tanto gamma como gaussiana.
glm_H_gaus  <- glm(shannon ~ D_mutabilis, data = alpha, family = gaussian)
glm_H_gamma <- glm(shannon ~ D_mutabilis, data = alpha, family = Gamma(link = "log"))

AIC(glm_H_gaus, glm_H_gamma)
range(alpha$shannon)  # chequear que no haya ceros si se elige Gamma (soporte estrictamente positivo)

# Validación del modelo con menor AIC: glm_H_gaus
sim_H <- simulateResiduals(glm_H_gaus, plot = TRUE)  
testUniformity(sim_H)
testOutliers(sim_H)

summary(glm_H_gaus) 

# Evenness (J) 
# Evenness solo puede tomar valores estrictamente entre 0 y 1, por lo que la distribución es de tipo Beta. Betareg no es compatible con DHARMa (no es objeto glm) -> se usa glmmTMB con familia Beta.

glm_J <- glmmTMB(evenness ~ D_mutabilis, data = alpha, family = beta_family())

sim_J <- simulateResiduals(glm_J, plot = TRUE)
testUniformity(sim_J)
testDispersion(sim_J)

summary(glm_J)
```

Para cada métrica, el modelo seleccionado por AIC fue validado satisfactoriamente mediante los diagnósticos de residuales de DHARMa (uniformidad, dispersión y outliers según corresponda), por lo que los valores p reportados en los `summary()` son confiables. El efecto de la presencia de _D. mutabilis_ resulta consistente y significativo sobre las tres métricas de diversidad alfa (p < 0.001).

# 9. Representación gráfica de métricas de diversidad alfa

Ahora que confirmamos, mediante ambos enfoques, la significancia de las diferencias, graficamos los resultados de las métricas de diversidad alfa para ambos grupos y apreciamos visualmente el efecto de la presencia y ausencia de _D. muatabilis_ sobre las comunidades de hecm.

```{r Graficar diferencias en métricas de diversidad alfa}
# PLOT
alpha_long <- alpha %>%
  pivot_longer(cols = c(richness, shannon, evenness),
               names_to = "metric", values_to = "value") %>%
  mutate(metric = case_when(
    metric == "richness" ~ "Riqueza de especies (S)",
    metric == "shannon"  ~ "Diversidad Shannon (H')",
    metric == "evenness" ~ "Evenness Pielou (J')"
  ),
         D_mutabilis = factor(D_mutabilis, levels = c("ausencia", "presencia")))

p_alpha <- ggplot(alpha_long,
                  aes(x = D_mutabilis, y = value, fill = D_mutabilis)) +
  geom_boxplot(alpha = 0.75, outlier.shape = 21, width = 0.55,
               position = position_dodge(0.7)) +
  geom_jitter(aes(color = D_mutabilis),
              position = position_jitterdodge(jitter.width = 0.1, dodge.width = 0.7),
              size = 2, alpha = 0.8) +
  scale_fill_manual(values = c("ausencia" = "#E74C3C", "presencia" = "#2E9BDF")) +
  scale_color_manual(values = c("ausencia" = "#C0392B", "presencia" = "#1A5C8A")) +
  facet_wrap(~ metric, scales = "free_y", ncol = 3) +
  labs(
    title = expression("Diversidad alfa por presencia de " * italic("D. mutabilis")),
    x = NULL, y = NULL,
    fill = expression(italic("D. mutabilis")),
    color = expression(italic("D. mutabilis"))
  ) +
  theme_minimal(base_size = 13) +
  theme(
    strip.background = element_rect(fill = "grey90"),
    panel.grid.minor = element_blank(),
    legend.position = "top",
    axis.text.x = element_text(size = 12, face = "bold")
  )

print(p_alpha)

# Exportar
ggsave("alpha_diversity_by_muerdago.png", p_alpha, width = 12, height = 6, dpi = 300)
print("Plot exportado como 'alpha_diversity_by_muerdago.png'")

```

